【裁判字號】    99,司繼,216
【裁判日期】    990527
【裁判案由】    拋棄繼承
【裁判全文】
臺灣臺中地方法院民事裁定             99年度司繼字第216號
聲  明  人
即  繼承人  乙○○
上列聲明人聲明拋棄繼承權事件，本院裁定如下：
    主  文
聲明駁回。
程序費用由聲明人負擔。
    理  由
一、按遺產繼承人，除配偶外，依左列順序定之：(一)直系血親卑
    親屬、(二)父母、(三)兄弟姐妹、(四)祖父母；又先順序之繼承人
    均拋棄其繼承權時，由次順序之繼承人繼承，民法第一千一
    百三十八條、第一千一百七十六條第六項前段分別定有明文
    ，是遺產繼承人除配偶外，若前順位繼承人均拋棄繼承時，
    後順位繼承人如未依法聲明拋棄繼承者，自仍應由其繼承。
    而繼承人拋棄其繼承權，應於知悉其得繼承之時起三個月內
    以書面向法院為之，民法第一千一百七十四條第二項亦定有
    明文，上開規定之立法意旨，無非使繼承之法律關係藉短期
    除斥期間早臻確定，以保護被繼承人之債權人，並求慎重。
    是繼承權之拋棄為要式行為，屬強制規定，如逾期不向法院
    為拋棄繼承，即非合法，而不生拋棄之效力。
二、本件聲明意旨略以：被繼承人甲○○不幸於民國九十三年二
    月十九日死亡，聲明人乙○○為被繼承人甲○○之妹，被繼
    承人無子嗣，其父母均已歿。聲明人自願拋棄繼承權，爰依
    民法第一千一百七十四條之規定聲請核備云云，並提出戶籍
    謄本、繼承系統表、繼承拋棄書及印鑑證明等為證。
三、又按非訟事件，應依非訟事件程序處理，法院僅須形式上審
    查是否符合非訟事件程序上之要件，無需為實體上之審查，
    是關於向法院為表示拋棄之人是否為繼承人？知悉得繼承之
    年月日？有無以書面通知因其拋棄而應為繼承之人或有不能
    通知之情形等等，雖依非訟事件法第十六條規定，得依職權
    調查事實及必要之證據。然向法院為拋棄繼承之表示，既為
    非訟事件，法院僅須為「形式審查」，依當事人提出或法院
    職權形式調查所得之證據，就聲明拋棄繼承權之已逾拋棄繼
    承之時間，依法即須予以駁回，倘聲請人或利害關係人對之
    有所爭執，認為其拋棄繼承並未逾期，其對於被繼承人遺留
    之遺產無繼承權，依法應另行提起實體訴訟，以謀解決，非
    訟事件法院不得於該非訟事件程序中為實體上之審查及裁判
    。
四、經查，本件聲明人主張被繼承人甲○○於九十三年二月十九
    日死亡，其無子嗣，而父母亦均先被繼承人甲○○過世，聲
    明人為被繼承人之妹，為被繼承人之合法繼承人等情，固有
    除戶戶籍謄本、繼承系統表、戶籍謄本在卷可稽。而聲明人
    於九十九年一月十八日以書面向本院為拋棄繼承意思表示，
    惟伊於九十七年九月十五日業已收受同順位拋棄繼承人柯傅
    彩霞寄發之拋棄通知，有掛號郵件查單附於本院九十七年度
    繼字第二○八○號民事卷宗可憑，並經聲明人於本院審理時
    陳稱確有收到該通知等語（本院九十九年四月二十一日訊問
    筆錄參照）。是依上揭規定，聲明人既已於九十七年七月十
    五日收受同順位拋棄繼承人寄發之拋棄通知，惟竟遲至九十
    九年一月十八日始具狀向本院聲明拋棄繼承，顯逾三個月之
    期限，聲明人之聲明拋棄繼承於法不合，應予駁回。至九十
    八年六月十二日施行之民法繼承編施行法第一條之三第四項
    規定：「繼承在民法繼承編中華民國九十八年五月二十二日
    修正施行前開始，繼承人因不可歸責於己之事由或未同居共
    財者，於繼承開始時無法知悉繼承債務之存在，致未能於修
    正施行前之法定期間為限定或拋棄繼承，且由其繼續履行繼
    承債務顯失公平者，於修正施行後，以所得遺產為限，負清
    償責任。」係屬實體訴訟時法院應調查之事項，非本件形式
    審查所得審究，附為敘明。
五、依非訟事件法第二十一條第一項前段，裁定如主文。
中    華    民    國    99    年    5     月    27    日
                  家事法庭    司法事務官  蔡秉芳
以上正本係照原本作成。
如對本裁定抗告須於裁定送達後十日內向本院提出抗告狀，並應
繳納抗告費新台幣一千元。
中    華    民    國    99    年    5     月    27    日
                              書  記  官  蔡萍萍

司法院資訊處製作；財團法人民間司法改革基金會備份。
